【裁判字號】    99,上,242
【裁判日期】    990707
【裁判案由】    侵權行為損害賠償
【裁判全文】
臺灣高等法院民事判決                   99年度上字第242號
上  訴  人  戊○○
訴訟代理人  楊志航律師
複  代理人  丁○○
被 上 訴人  丙○○
上列當事人間請求侵權行為損害賠償事件，上訴人對於中華民國
98年12月11日臺灣士林地方法院98年度重訴字第214號第一審判
決提起上訴，本院於99年6月23日言詞辯論終結，判決如下：
    主      文
上訴駁回。
第二審訴訟費用由上訴人負擔。
    事實及理由
一、被上訴人主張：上訴人以幫助他人詐欺意思，於民國（下同
    ）96年12月間，將其於同年月8日申辦之臺灣大哥大股份有
    限公司行動電話門號0000000000晶片卡（下稱系爭門號），
    以新臺幣（下同）1,000元代價交付綽號「小米」之人，嗣
    經詐騙集團成員自96年12月底起至97年1月16日下午3時許止
    ，陸續以系爭門號通電自稱「張書華檢察官」，向被上訴人
    佯稱其於玉山商業銀行敦南分行之銀行帳戶遭人冒用，須將
    該帳戶內款項匯入指定安全帳戶，致被上訴人陷於錯誤，分
    別於97年1月15日10時36分許、97年1月16日12時52分許，匯
    款200萬元、170萬元至原審共同被告王俊傑於玉山商業銀行
    士林分行帳號0000000000000號帳戶內；於97年1月16日10時
    許，匯款543萬5,000元至王俊傑於上海商業儲蓄銀行營業部
    帳號00000000000000號帳戶內；於97年1月16日10時許，匯
    款230萬元至原審共同被告郭威風於土地銀行博愛分行帳號
    000000000000號帳戶內。又被上訴人嗣後已自王俊傑於上開
    玉山商業銀行士林分行帳戶領回2萬9,977元、169萬元，及
    自王俊傑於上開上海商業儲蓄銀行營業部帳戶領回543萬5,
    000元，然仍受損428萬23元，爰依民法第184條第1項、第2
    項、第185條規定，求為命上訴人與王俊傑、郭威風連帶給
    付被上訴人428萬23元及自起訴狀繕本送達翌日起至清償日
    止，按年息百分之5計算之利息（原審判決上訴人與王俊傑
    、郭威風應連帶給付被上訴人428萬23元及自98年6月30日起
    至清償日止，按年息百分之5計算之利息，上訴人不服提起
    上訴）。並於本院聲明：上訴駁回。
二、上訴人則以：96年12月間經由同事乙○○得悉申辦門號及手
    機一組可得獎勵金1,000元，當時由綽號阿傑之手機業務員
    向上訴人收取系爭門號晶片卡及手機，惟阿傑並未支付上訴
    人該獎勵金，嗣上訴人接獲警局通知系爭門號遭詐騙集團盜
    用，阿傑乃告稱因公司遭小偷，客人資料、手機、門號均遭
    竊，且公司已報警處理，旋上訴人即未能再連絡到阿傑，上
    訴人僅為取得小額外快，並未能知悉系爭門號遭犯罪集團使
    用，被上訴人所受損害，非上訴人前開行為於客觀上必然發
    生之結果。又被上訴人受騙款項均非匯入上訴人銀行帳戶，
    上訴人並未幫助詐欺被上訴人，難認被上訴人係因上訴人犯
    罪而受損害之人，被上訴人應不得對上訴人提起本件刑事附
    帶民事訴訟。另被上訴人迄未舉證證明上訴人有何侵權行為
    ，即無由上訴人負共同侵權行為損害賠償責任；又刑事判決
    確定之事實並無拘束民事法院之效力，上訴人有無侵權行為
    應由民事法院自行認定等語，資為抗辯。並於本院聲明：(一)
    原判決廢棄。(二)被上訴人在第一審之訴及假執行之聲請均駁
    回。
三、經查上訴人於96年12月間將其於同年月8日申辦之系爭門號
    交付他人使用，經詐騙集團成員以系爭門號通電自稱「張書
    華檢察官」，向被上訴人佯稱其於玉山商業銀行敦南分行之
    銀行帳戶遭人冒用，須將該帳戶內款項匯入指定安全帳戶，
    致被上訴人陷於錯誤匯入王俊傑、郭威風銀行帳戶1,143萬
    5,000元，除已領回715萬4,977元，尚損失428萬23元等情，
    為兩造所不爭 ，自堪信為真實。
四、被上訴人主張上訴人提供系爭門號幫助詐騙集團成員對其施
    以詐騙並受有上開匯款之損害等情，為上訴人所否認，並以
    前揭情詞置辯。經查：
  (一)按刑事訴訟判決所認定之事實，固非當然有拘束民事訴訟判
    決之效力，但民事法院調查刑事訴訟原有之證據，而斟酌其
    結果以判斷事實之真偽，並於判決內記明其得心證之理由，
    即非法所不許（最高法院69年台上字第2674號及49年台上字
    第929號判例意旨參照）。本件被上訴人既主張上訴人因提
    供系爭門號供他人使用，經臺灣高雄地方法院97年度審簡字
    第7637號刑事判決以上訴人犯幫助犯詐欺取財罪判處有期徒
    刑5月並得易科罰金，有該刑事判決及臺灣高雄地方法院檢
    察署檢察官97年度偵字第28399號聲請簡易判決處刑書可憑
    （見原審卷第14-16頁、本院卷第50-51頁）），本院自得調
    查刑事訴訟中原有之證據，斟酌其結果以判斷其事實。
  (二)次按所謂共同侵權行為，係指數人共同不法對於同一之損害
    ，與以條件或原因之行為。加害人於共同侵害權利之目的範
    圍內，各自分擔實行行為之一部，而互相利用他人之行為，
    以達其目的者，仍不失為共同侵權行為人，而應對於全部所
    發生之結果，連帶負損害賠償責任（最高法院78年台上字第
    2479號裁判要旨參照）。經查，上訴人於前開刑事案件中自
    陳當初是一個叫小米的男子介紹伊1支電話門號賣1,000元，
    伊去高雄縣鳳山市辦2支台灣大哥大的門號，伊將門號及易
    付卡均交給小米，小米再賣給他介紹的人等語（見臺灣臺北
    地方法院檢察署97年度他字第3545號偵查卷第25頁）；又詐
    騙集團成員自96年12月底起至97年1月16日下午3時許止，陸
    續以系爭門號撥打予被上訴人，自稱「張書華檢察官」，向
    被上訴人佯稱其於玉山商業銀行敦南分行之銀行帳戶遭人冒
    用，須將該帳戶內款項匯入指定安全帳戶，致被上訴人陷於
    錯誤，而於前開時間先後匯款予王俊傑、郭威風之上開銀行
    帳戶內，為上訴人所不爭；是被上訴人所受之損害，係由詐
    騙集團成員對被上訴人施以詐術，上訴人提供系爭門號及王
    俊傑、郭威風分別提供銀行帳戶供詐騙集團使用使被上訴人
    將款項匯入，各該行為間相互利用並達成詐騙之目的，揆諸
    前開說明，其等均為共同侵權行為人，自應對被上訴人所受
    之損害，連帶負損害賠償責任。上訴人抗辯被上訴人未舉證
    證明其有侵權行為，要不足取。
  (三)上訴人抗辯其僅為取得小額外快，並未能知悉系爭門號遭犯
    罪集團使用，被上訴人所受損害與其前開行為間無因果關係
    ，且被上訴人受騙款項均非匯入其銀行帳戶，其並未幫助詐
    欺被上訴人，被上訴人非因其犯罪而受損害之人，被上訴人
    不得對其提起本件刑事附帶民事訴訟云云。按損害賠償之債
    ，以有損害之發生及有責任原因之事實，並二者之間，有相
    當因果關係為成立要件（最高法院48年台上字第481號判例
    參照）。所謂相當因果關係，係以行為人之行為所造成之客
    觀存在事實為觀察，依吾人智識經驗判斷，通常均有發生同
    樣損害結果之可能者，該行為人之行為，即與損害間有因果
    關係（最高法院95年度台上字第449號判決意旨參照）。查
    上訴人抗辯其係經由同事乙○○之介紹為獲得小額獎勵金而
    申辦系爭門號及取得手機，並將系爭門號及手機交予手機業
    務員阿傑，阿傑事後告知該手機及門號等資料遭竊並報警處
    理等語，雖與上訴人於前開刑事案件偵查中所述其係將系爭
    門號交付予綽號小米之甲○○不符，惟不影響上訴人有將系
    爭門號交付予他人使用之事實；且衡諸行動電話門號之申請
    並非難事，若非非法使用，實無置自己名義門號不用，而使
    用他人門號之必要，是上訴人任意將其申辦之系爭門號提供
    予不詳姓名人使用，即有預見係供不正當使用之可能，上訴
    人提供系爭門號予不詳姓名人使用之行為，與被上訴人因系
    爭門號遭詐騙集團使用而受有損害間，實具有相當因果關係
    ，上訴人抗辯其間無因果關係，自不足取。至證人乙○○雖
    到庭證稱上訴人申辦系爭門號係為提高手機業務阿傑之業績
    ，當時阿傑有要求上訴人交付身分證影本及系爭門號申請資
    料供辦理移轉登記予公司，該受移轉公司並擬以系爭門號充
    作傳送廣告簡訊之用等語（見本院卷第38頁反面、第39頁）
    ，惟該證人並未能證明系爭門號實際使用者需使用以上訴人
    名義所申辦系爭門號之必要性，自無法阻卻上訴人交付系爭
    門號供他人不正當使用之主觀不法，上開證詞尚不足為上訴
    人有利之認定。另本件訴訟並非被上訴人提起之刑事附帶民
    事訴訟，上訴人援此所為抗辯，亦不足取。
五、綜上所述，被上訴人依共同侵權行為法律關係，請求上訴人
    應與王俊傑、郭威風連帶給付被上訴人428萬23元及自98年
    6月30日起至清償日止，按年息百分之5計算之利息，為有理
    由，應予准許。原審判命上訴人如數給付，於法並無不合。
    上訴意旨指摘原判決不當，求予廢棄改判，為無理由，應予
    駁回。
六、本件事證已臻明確，兩造其他攻擊防禦方法，及提出未援用
    之證據，經斟酌後認不影響判決基礎，無逐一論述必要，併
    此敘明。
據上論結，本件上訴為無理由，依民事訴訟法第449條第1項、第
78條，判決如主文。
中    華    民    國    99    年    7     月    7     日
                    民事第十二庭
                        審判長法  官  陳駿璧
                              法  官  陳邦豪
                              法  官  李媛媛
正本係照原本作成。
如不服本判決，應於收受送達後20日內向本院提出上訴書狀，其
未表明上訴理由者，應於提出上訴後20日內向本院補提理由書狀
（均須按他造當事人之人數附繕本）上訴時應提出委任律師或具
有律師資格之人之委任狀；委任有律師資格者，另應附具律師資
格證書及釋明委任人與受任人有民事訴訟法第466條之1第1項但
書或第2項（詳附註）所定關係之釋明文書影本。如委任律師提
起上訴者，應一併繳納上訴審裁判費。
中    華    民    國    99    年    7     月    8     日
                              書記官  李華安
附註：
民事訴訟法第466條之1（第1項、第2項）：
對於第二審判決上訴，上訴人應委任律師為訴訟代理人。但上訴
人或其他法定代理人具有律師資格者，不在此限。
上訴人之配偶、三親等內之血親、二親等內之姻親，或上訴人為
法人、中央或地方機關時，其所屬專任人員具有律師資格並經法
院認為適當者，亦得為第三審訴訟代理人。

司法院資訊處製作；財團法人民間司法改革基金會備份。
